【裁判字號】    97,消債抗,28
【裁判日期】    971225
【裁判案由】    更生事件
【裁判全文】
臺灣雲林地方法院民事裁定            97年度消債抗字第28號
抗  告  人  甲○○○○○○
代  理  人  徐明珠律師
上列抗告人因請求更生事件，抗告人對於中華民國97年10月18日
本院所為之裁定（97年度消債更字第69號）提起抗告，本院裁定
如下：
    主  文
原裁定廢棄，發回原審法院。
    理  由
一、本件抗告意旨略以：伊與債權銀行達成協商成立後，約定於
    95年5 月份清償，但隨即於民國95年4 月底發現罹癌，而向
    債權銀行要求展延，得癌後積極投入治療，並無工作收入，
    並因此向債權銀行要求展延至95年11月起每月清償14,908元
    ，然因無穩定收入，由姐姐向親友借貸並向國泰人壽保單質
    借，為抗告人支應生活開銷並為抗告人按月繳予債權銀行，
    現胞姐已無從借貸為抗告人償還債務，抗告人實已無力清償
    。抗告人自從罹癌後，所投資之手工藝行亦停止營業，目前
    因需持續就醫診療中，亦無穩定之工作，收入銳減，協商不
    能履行實由於抗告人罹癌後收入中斷，當屬不可歸責於己之
    事由，原審以難認抗告人有不能清償之情事，未能提出不可
    歸責於己之事由為由，而駁回抗告人更生之聲請，容有未洽
    ，為此爰依法提起抗告，請求廢棄原裁定，發回更審等語。
二、按「債務人對於金融機構因消費借貸、自用住宅借款、信用
    卡或現金卡契約而負債務，在聲請更生或清算前，應提出債
    權人清冊，以書面向最大債權金融機構請求協商債務清償方
    案，並表明共同協商之意旨。」、「債務人為前項請求時，
    視為同意或授權受請求之金融機構，得向稅捐或其他機關、
    團體查詢其財產、收入、業務及信用狀況。」、「第一項受
    請求之金融機構，應即通知其他債權人與債務人為債務清償
    之協商，並將前項查詢結果供其他債權人閱覽或抄錄。」、
    「協商成立者，應以書面作成債務清償方案，由當事人簽名
    、蓋章或按指印；協商不成立時，應付與債務人證明書。」
    、「債務人與金融機構協商成立者，不得聲請更生或清算。
    但因不可歸責於己之事由，致履行顯有重大困難者，不在此
    限。」、「本條例施行前，債務人依金融主管機關協調成立
    之中華民國銀行公會會員，辦理消費金融案件無擔保債務協
    商機制與金融機構成立之協商，準用前項之規定。」，消費
    者債務清理條例第151 條第1 項至第6 項分別定有明文；是
    以，債務人如有對金融機構負有前開消費借貸等債務，於聲
    請更生或清算前，應先以書面向最大債權金融機構請求協商
    債務清償方案並表明共同協商之意旨，倘經與債權人金融機
    構協商成立者，除有因不可歸責於己之事由，致履行顯有重
    大困難之情形外，即不得再另行聲請更生或清算，至於本條
    例施行前，已經依金融主管機關協調成立之中華民國銀行公
    會會員辦理消費金融案件無擔保債務協商機制與金融機構成
    立之協商，亦準用本條例所規定之協商成立之規定，故倘若
    債務人前已經依照金融主管機關協調成立之中華民國銀行公
    會會員辦理消費金融案件無擔保債務協商機制與金融機構成
    立債務清償協商，則應於證明其確有不可歸責於己之事由致
    履行顯有重大困難者之情形存在下，方得再依本條例聲請更
    生或清算，否則其依消費者債務清理條例聲請更生或清算，
    即非合法。又按協商時債務人之每月收入小於協商還款金額
    ，雖協商後債務之收入支出狀況無明顯變化，但如協商後債
    務人用以填補收支狀況失衡之資金來源發生變動，且此項變
    動非屬可歸責於債務人之事由，例如：債務人原係以向親屬
    借貸之方式填補資金之缺口，嗣後親屬因無力借貸，致債務
    人無法履行協商之義務，亦屬協商成立後有不可歸責於己之
    事由，致履行顯有重大困難，而符合聲請更生之要件，法理
    甚明。
三、經查，本件抗告人前曾於95年4 月間曾依照「中華民國銀行
    公會會員辦理消費金融案件無擔保債務協商機制」與最大債
    權銀行中國信託商業銀行成立協商，約定自95年5 月起，分
    80期，年利率0.00% ，應於每月10日攤還14,825元，此有協
    議書附於原審卷內可參（見原審卷第18頁），則抗告人必須
    有於成立前揭協商後新發生之事實使其有重大困難而不能繼
    續履行原協商條件，方得依消費者債務清理條例之規定聲請
    更生。又查，抗告人於成立協商後之95年5 月及6 月因罹患
    鼻咽癌而作治療達34次之多，並持續追蹤治療，目前在作家
    庭代工，每月薪資約1 萬元之事實，亦據其提出診斷證明書
    、收入切結書（附原審卷第20-24 及144 頁）為證，自堪信
    為真實。故抗告人於協商後自95年5 月份起至97年5 月份止
    雖有繳納協商款，自97年6 月起即無力再履行，其無力履行
    之原因，是否因其罹病及收入頓時減少之原因造成？又其主
    張因罹病無法工作其不足償還協商還款金額之資金缺口係由
    其姐向親友借貸並保單質借，目前已無處借貸等語，若屬真
    實，則抗告人失去填補收入不足支應償還協商返還金額之資
    金來源，應屬不可歸責於己之事由。此部分自有調查之必要
    ，而此一事實又係於前揭協商成立後始發生之新事實，抗告
    人主張於協商成立後，有發生不可歸責於己而不能履行或履
    行顯有困難之事由存在一節，即非全無可採，應可認為已符
    合前揭消費者債務清理條例第151 條第5 項但書規定，則依
    同條第6 項規定準用同條第5 項規定，抗告人當可得再依消
    費者債務清理條例規定聲請更生或清算，原法院以本件抗告
    人聲請更生，但未符消費者債務清理條例第151 條第5 項規
    定，而駁回抗告人之聲請，尚有未洽；抗告意旨指摘原裁定
    不當，求予廢棄，應認為有理由，爰將原裁定廢棄，發回原
    法院更為適當之處理。
四、結論：本件抗告為有理由，爰依消費者債務清理條例第11
    條第2 項、第15條，民事訴訟法第492 條，裁定如主文。
中    華    民    國    97    年    12    月    25    日
              民事第一庭    審判長法官  紀文勝
                                  法官  許佩如
                                  法官  黃瑞井
上為正本係照原本作成
本裁定不得抗告。
中    華    民    國    97    年    12    月    25    日
                            書  記  官  徐基典


司法院資訊處製作；財團法人民間司法改革基金會備份。
